【裁判字號】    89,訴,11
【裁判日期】    890515
【裁判案由】    給付借款
【裁判全文】
臺灣臺南地方法院民事判決  八十九年度訴字第十一號
    原      告  丙○○
                              .
    被      告  總祿境廟      .
    法定代理人  乙○○        .
    訴訟代理人  丁○○        .
右當事人間請求給付借款事件，本院判決如左：
    主      文
原告之訴及假執行之聲請均駁回。
訴訟費用由原告負擔。
    事      實
甲、原告方面：
一、聲明：
  (一)被告應給付原告新台幣柒拾貳萬柒仟參佰柒拾元，及自支付命令送達翌日起至清
    償日止按年利率百分之五計算之利息。
  (二)願供擔保，請准宣告假執行。
二、陳述：
  (一)原告乃是甲○○○○○○第一屆管理委員會之監察委員及現任（即第二屆）之監
    察委員，吳松川係被告第一屆委員兼任財務委員及會計職務，被告先後向原告借
    款多次，其明細如下：
    1.參加頂土地廟建醮祭典，在八十一年十月二十七日向原告借款新台幣（下同）
      伍萬伍仟元作為暫付款支付慶典之費用。
    2.被告在八十一年十月三十日向原告借款陸萬伍仟元作為暫付款為頂土地廟建醮
      慶典費用。
    3.被告在八十一年十二月十八日向原告借款壹拾肆萬作為暫付款作為被告其他費
      用。
    4.被告在八十二年六月二十日向原告借壹拾萬元作為被告暫付款作為其他費用。
    5.被告在八十二年十月十六日向原告借款陸萬元作為暫付款，加西羅殿遶境費
      用。
    6.被告為慶祝玉皇宮（簡稱天公廟）建醮在八十三年十一月五日向原告借款貳拾
      貳萬元作為暫付款。
    7.被告在八十四年八月二十六日補助五盟境中秋節遊境向原告借款捌萬元，有被
      告財務委員吳松川之太太在現金支出傳票簽收證據(七)可稽，並有彰化銀行台南
      分行帳號00000－0－00號支票號碼ＦＱ0000000號影印本可稽
      。
    8.被告在八十四年十月七日向原告借款新台幣捌萬伍仟元作為被告暫付款。
    9.被告為慶典三老爺宮廟作王船醮在八十四年五月十日向原告借款壹拾萬元，作
      為暫付款購買金紙錢之費用。
    被告自八十一年十月二十七日起至八十四年五月十日止，共向原告借玖拾萬伍仟
    元，並有財務委員吳松川於現金支出傳票簽收之證據可稽，經原告向被告催討前
    述借款，被告才在八十七年四月二十九日先還原告壹拾柒萬柒仟陸佰參拾元，被
    告還欠原告柒拾貳萬柒仟參佰柒拾元，至今被告「置之不理、推三阻四」，請求
    被告應返還原告柒拾貳萬柒仟參佰柒元之借暫付款，以資救濟。
三、對被告抗辯所為之陳述：
  (一)甲○○○○○○管理委員會之代財務委員、總務委員負責掌管委員會各種收入公
    款保管，經查該會主任委員莊訓元將該廟印信圖記及主任委員職章自七十九年四
    月十六日成立委員會，就將該廟印信圖記及主任委員職章交予該會代財務委員吳
    松川掌管及該廟現金收入公款保管，且該會主任委員莊訓元在八十二年間就跑路
    （原告在八十五年才由吳松川告知），該會一切會務收入均由吳松川代理財務委
    員和丁○○總務委員掌管公款收入保管及擔任出納，此從原告捐獻之感謝狀上有
    丁○○、副總務委員楊文輝及謝建忠等人簽收可查。原告係被告之監察委員，負
    責監督管理委員會審核各種收入支出等工作，無權掌管被告之公款，甲○○○○○○自七十九年四月十六日成立第一屆管理委員會，當時總祿境廟未有「財產及
    現金，未有廟產和廟地」，每次參加其他廟宇慶典之經費不足，皆係原告出錢出
    力協助，每次重大慶典之時，被告都先向原告先借現款，因原告係監察委員，才
    每次都借給被告作為「暫付款」應急。
  (二)被告之訴訟代理人丁○○和代財務委員吳松川等二人掌管被告之全部收入公款「
    即信徒緣金收入及信徒自由樂捐在金箱內收入」等，而「被告在八十七年六月二
    十八日下午二時召開第二屆信徒大會」，改選第二屆委員會，且被告之訴訟代理
    人「丁○○及代財務委員吳松川等二人無法將掌管被告全部公款申報給原告即監
    察委員丙○○審核入帳公告於信徒」（即原告），而且被告之訴訟代理人丁○○
    及代財務委員吳松川等二人故意將掌管被告之公款私自占有，故不申報給原告審
    核，公告信徒，經原告察覺，發現被告之訴訟代理人丁○○及代財務委員吳松川
    等二人掌管被告公款「包括信徒緣金、及信徒自由樂捐在金箱內」及被告出售福
    德正神金身共十尊「每尊出售參萬貳仟元」給信徒回家參拜等共公款共有柒佰餘
    萬元未向原告（即被告之監察委員丙○○）申報審核入帳公告於信徒，經原告屢
    次催回上述公款置之不理，為此被告訴訟代理人丁○○及代財務委員吳松川等二
    人和原告結下公事之恩怨，又丁○○毀謗原告名譽，經原告提出告訴，因於告訴
    期間經不起訴處分，又黃有仁、丁○○、蘇裕益等人侵佔公款，原告另對該三人
    提出告訴，嗣後追加被告乙○○，因此被告之訴訟代理人丁○○和吳松川委員會
    在庭上規避自己責任，就掌管被告公款一事作出不實在之辯述及證詞，應不足採
    信。
  (三)蘇裕益、楊文輝、黃獻文、吳明道等四人均久未參加會務及廟之事務，如證人到
    庭所述不利原告說詞，乃係吳松川及丁○○二人將不實之事項以混淆視聽方式使
    證人誤認事實，請鈞長明察。
三、證據：提出現金支出傳票九紙、支票、七十九年四月十六日至八十六年七月二十
    三日收支明細表、八十四年十二月三日至八十七年七月六日移交清冊、催請書、
    八十一年五月十日至八十七年七月十四日收支明細表、甲○○○○○○管理委員
    會活期存款存摺、管理委員會第一屆重要工作大約報告、感謝狀、丙○○活期存
    款存摺、告訴狀、追加告訴狀、台南市政府寺廟登記證、記載簽收字樣之筆記簿
    節本、甲○○○○○○帳目支出登記簿、八十二年二月二十二日現金支出傳票、
    本院八十八年自字第三一九號刑事判決、第一屆帳冊移交第二屆委員會記錄等影
    本為證，並聲請訊問證人即原告之妻徐秀琴。
乙、被告方面：
一、聲明：求為判決如主文所示。
二、陳述：
  (一)甲○○○○○○之主任管理委員黃有仁因涉及刑事案件，無法聯絡，由副主任委
    員乙○○代行職務。
  (二)原告自七十九年四月至八十三年十一月擔任甲○○○○○○監察委員，時身兼財
    務、出納、會計等三職，且因原告未另立獨立帳戶管理廟方公款，導致公私帳目
    混淆不清，重複難分，且由原告製作之帳目表可知，八十七年二月結餘之公款上
    有二百一十四萬二千一百零六元，則廟方慶典之經費，無須原告先行支付，原告
    請求實無理由，應予駁回。
  (三)七十九年到八十四年廟的收入未設銀行帳戶，日常一般的收支由楊文輝負責收，
    廟的神明生日及慶典收入，由原告丙○○帶回去，香油錢也是原告帶回去，八十
    一年後日常收支才由吳松川負責，其他部分還是由原告收，八十四年以後才設立
    銀行帳戶，且廟本身有收入，不需要向原告借，原告所提暫付款的項目，均在廟
    的支出資料登記，並向信徒大會報告，且該支出登記簿之帳目是由原告所作，係
    原告帳目不清，廟並未欠原告錢。
三、證據：提出活期存款存摺、管理委員會收支明細表、信徒大會會議記錄等影本為
    證。
丙、本院依職權向台南市政府查總祿境廟寺廟變動登記資料。
    理      由
一、按被上訴人係某某兩村人民所組織之寺廟，既有一定之辦事處及獨立之財產，與
    一定之目的，核與民事訴訟法第四十條第三項所稱之非法人團體相當，原審依其
    管理章程記載內容，逕列其機構名稱為當事人，而以其管理人為法定代理人，於
    法尚無不合，最高法院四十三年台上字第一四三號判例意旨參照。經查：總祿境
    廟曾向地方主管民政機關辦理寺廟登記，此有台南市政府寺廟登記證、台南市政
    府八九南市民調字第○二一○五一號函附寺廟變動登記表在卷，則依監督寺廟條
    例第一、五、六條之規定，總祿境廟自有權利能力，並得以之為當事人，又總祿
    境廟之管理委員會決議由乙○○擔任信徒大會主席，有八十八年七月二十五日第
    二屆臨時委員會議記錄附卷，自得由乙○○為法定代理人，核先敘明。
二、原告起訴主張其為總祿境廟第一屆管理委員會之監察委員及現任之監察委員，被
    告因慶典所需暫付款，先後向原告借款多次，自八十一年十月二十七日起至八十
    四年五月十日止，共向原告借款玖拾萬伍仟元，經原告屢向被告催討前述借款，
    被告始於八十七年四月二十九日清償壹拾柒萬柒仟陸佰參拾元，其餘柒拾貳萬柒
    仟參佰柒拾元，被告均未清償，爰依消費借貸之法律關係，請求被告返還柒拾貳
    萬柒仟參佰柒元及自支付命令繕本送達翌日起至清償日止之利息。
    被告則以原告自七十九年四月至八十三年十一月擔任甲○○○○○○監察委員，
    時身兼財務、出納、會計等三職，因原告未另立獨立帳戶管理廟方公款，導致公
    私帳目混淆不清，且自原告製作之帳目表可知至八十七年二月結餘之公款尚有二
    百一十四萬二千一百零六元，足以支應廟方支出，是廟方慶典之經費無須原告先
    行支付，原告請求實無理由等語，資為抗辯。
三、按當事人主張有利於己之事實者，就其事實有舉證之責任。民事訴訟法第二百七
    十七條定有明文。次按，原告主張權利者，應先由原告負舉證之責，若原告不能
    舉證，以證實自己主張之事實為真實，則被告就其抗辯事實即令不能舉證，亦應
    駁回原告之請求；又主張法律關係存在之當事人，須就法律關係發生所須具備之
    要件，負舉證責任，於金錢借貸關係中，須就其發生所須具備之特別要件即金錢
    之交付及借貸意思表示互相一致負舉證之責，若僅證明有金錢之交付，未證明借
    貸意思表示互相一致者，尚不能認為有金錢借貸關係存在（最高法院四十八年度
    台上字第八八七號判例、八十一年度台上字第二三七二號、八十二年度台上字第
    一七二三號判決參照）。
四、原告主張被告自八十一年十月二十七日起至八十四年五月十日止，因慶典所需，
    向原告借款共計玖拾萬伍仟元，無非以其上有吳松川簽名之現金支出傳票九紙為
    證，惟為被告所否認，並以前揭情詞置辯。經查，原告為總祿境廟之監察委員業
    據原告自認在卷（參見八十九年一月二十日原告起訴及準備書狀事實及理由一）
    ，又據證人即任廟出納之吳松川證稱：廟之收入如光明燈、捐獻、樂捐有廟公寫
    收據的錢，全部均交給伊，定期開金庫（買金樂捐的金庫）的錢，由原告帶回去
    ，廟慶典要用的錢，由原告拿給伊，伊簽收支出傳票，伊拿錢之後，有支出就登
    記在帳冊上等情（本院八十九年四月十日筆錄參照），又證人楊文輝證稱：「我
    在第一屆擔任副總務，負責買東西向原告請款，第一屆的總務是藍，因第一屆的
    主任委員莊訓元，請原告做帳，錢也是交給原告管理，信徒捐的、委員捐的、賣
    金的金庫的錢有（由）幾個代表點後，交給原告寄，後來改選第二屆前幾個月才
    改寄定存，用誰的名字，我不清楚，原先所有的錢、帳均由原告負責，後來莊訓
    元說吳松川因住在廟邊，所以日常買東西的零碎支出才向吳部分領，吳再向原告
    拿，這是我擔任時的情形就是這樣的。」證人蘇裕益、黃獻文亦證稱第一屆之收
    入、支出均由原告負責等情，核證人楊文輝、蘇裕益、黃獻文所述有關總祿境廟
    之收入交由原告管理，大額支出再向原告領取一節，與證人吳松川證述之情節相
    符。原告固主張證人或未參與會務、或與其結怨，證言不實，然上開證人均具結
    後始為陳述，且證人楊文輝曾任副總務、證人蘇裕益曾任總務委員，自知悉廟務
    之金錢收支事項，原告空言證人證言均不可採云云，自難信為真實。是認證人前
    揭證言足堪採信，被告開金箱之大額收入由原告收取，被告慶典所需款項，須向
    原告領取支用，又上開現金支出傳票，僅足認兩造間有金錢往來，尚難據此推認
    原告交付金錢之原因事實為消費借貸或其他法律關係。原告復未能提出其他證據
    足證明兩造間確有消費借貸關係存在，是其主張尚難採信，應予駁回。原告之訴
    既經駁回，其假執行之聲請即失所附麗，併駁回之。
五、兩造法律關係及事實已臻明確，原告請求訊問其妻徐秀琴及兩造其他攻擊防禦方
    法，核與判決結果無影響，爰不逐一論述，附此敘明。
六、據上論結，本件原告之訴為無理由，依民事訴訟法第七十八條判決如主文。
中      華      民      國    八十九    年      五      月     十五     日
                              臺灣臺南地方法院民事第一庭
                                      法      官  蔡孟珊
右為正本係照原本作成
如對本判決上訴，須於判決送達後廿日內向本院提出上訴狀
中      華      民      國    八十九    年      五      月     十七     日
                                      法院書記官  秦建華


司法院資訊處製作；財團法人民間司法改革基金會備份。
